【裁判字號】    92,台上,6104
【裁判日期】    921030
【裁判案由】    誣告等
【裁判全文】
最高法院刑事判決                              九十二年度台上字第六一○四號
    上  訴  人
    即 自 訴人
    兼反訴被告  乙○○
    上  訴  人
    即  被  告
    兼 反 訴人  甲○○
右上訴人等因自訴被告偽造文書及反訴被告誣告等案件，不服台灣高等法院台中分院
中華民國九十年五月三日第二審判決 (九十年度上訴字第三四號，自訴案號：台灣台
中地方法院八十九年度自字第六二九號 )，提起上訴，本院判決如左：
    主  文
原判決撤銷，發回台灣高等法院台中分院。
    理  由
本件原判決以自訴意旨略以：被告甲○○於民國八十四年四月七日，向上訴人即自訴
人乙○○租台中縣沙鹿鎮○○段犁份小段六四之一地號土地全部，租賃期間自八十四
年四月十日起至八十九年四月九日止，雙方約定非經乙○○同意，不得擅以其名義為
任何事情，於雙方契約第六條約定租賃物不得非法使用，甲○○若要使用需乙○○之
印章時應予方便。詎甲○○竟未經乙○○同意擅刻其印章偽用印文，並偽簽乙○○簽
名，偽造乙○○之土地使用權同意書，持向台中縣政府工務局申請建造執照，使該局
承辦公務之人員，將此不實事項登載於職務上所掌之公文書，並發給不實之建造執照
。甲○○於建築完畢請領不實之使用執照，嗣又持向台中縣清水地政事務所辦理建物
所有權第一次登記，使該所承辦公務之人員，將此不實事項登載於建物登記簿上。均
足生損害於乙○○對前揭土地之使用權、管理權，暨工務機關對於發給建造執照及建
物管理等之正確性。因認甲○○涉犯刑法第二百十條、第二百十六條、第二百十四條
、第二百十七條等罪嫌云云。原判決又以反訴意旨略以：反訴被告乙○○明知其有蓋
印於上訴人即反訴人甲○○所提出之建造執照申請書上，其因提高租金不成，乃意圖
使甲○○受刑事處分，於八十九年七月二十六日具狀虛偽載稱甲○○明知雙方有上開
約定，竟未經乙○○同意擅刻其印章偽用其印文，並偽簽其簽名，而偽造土地使用權
同意書，向台中縣政府工務局申請建造執照，使該局承辦公務之人員，將此不實事項
登載於職務上所掌之公文書，並發給甲○○不實之建造執照，甲○○於建築完畢請領
不實之使用執照，又持向台中縣清水地政事務所辦理建物所有權第一次登記，使該所
承辦之公務人員，將此不實事項登載於建物登記簿上，甲○○涉犯偽造私文書等罪嫌
等語，向台灣台中地方法院提出自訴，而向該管公務員誣告甲○○犯罪，因認乙○○
涉有誣告罪嫌等情。但經審理結果，認為均不能證明甲○○、乙○○犯罪，因而維持
第一審分別諭知甲○○、乙○○無罪之判決，並駁回乙○○、甲○○分別在第二審之
上訴，固均非無見。
惟查：(一)、刑事訴訟法所謂應調查之證據，並不限於具有認定犯罪能力之證據，其有
關證據憑信性之證據，即用以證明證據之信用性者，亦包括在內。原判決採憑證人張
金錫供述：「八十八年十月間自訴人有到被告的工廠蓋章，我當時有在場有看到」、
「我自八十四年起都有陪同被告到過自訴人家，一直到八十八年止，是為了要談申請
建造及建築師的資料要蓋章的事情」等語，而謂「被告確有多次因申請建築執照之事
至自訴人家中請自訴人蓋章，且其蓋章之期間自八十四年起直至八十八年止之事實，
亦堪認定」 (見原判決第四頁第八行至次頁首行 )，資為其憑以判斷甲○○並未偽造
土地使用權同意書等之主要論據。惟甲○○在乙○○所有前揭土地上興建之建築物於
八十五年十二月三十日即已完工，台中縣政府工務局並於八十六年一月十四日發給甲
○○工建使字第二五二一號使用執照 (見一審卷第十一頁），則自其時起雙方已無再
商談申請興建上開建物相關事宜之必要，張金錫供證自八十四年起至八十八年止，其
均陪甲○○至乙○○處「談申請建造及建築師的資料要蓋章的事情」云云，與該建物
完工之事實已難謂合，自屬矛盾；原判決率予採納，遽謂乙○○「蓋章之期間至八十
四年起直至八十八年止」，復未說明該建物興建完成並已取得使用執照之後，何以乙
○○仍須為該建築事項持續蓋章至八十八年之理由，亦有判決理由不備之違誤。(二)、
刑法上之誣告罪，本不限於所告事實全屬虛偽時，始能成立，倘所告事實之一部分係
出於故意虛構，仍不得謂非誣告。又誣告罪之成立，以告訴人所訴被訴人之事實必須
完全出於虛構為要件，若有出於誤會或懷疑有此事由而為申告，固不得指為虛構，而
尚難遽以誣告論罪；惟告訴人茍以自己所為之事實，反指為被告犯罪行為，即顯非出
於誤會或懷疑，自不能謂其不應負誣告罪責。原判決以前揭土地使用權同意書上之「
乙○○」簽名並非乙○○本人所簽署，及其有多顆印章，且「乙○○已年逾六十六歲
，其記憶力顯已減退，是反訴被告乙○○對於四年多前之事實，而誤認其並無蓋章，
亦屬合法經驗法則」，而認乙○○並無誣告故意云云。然原判決既認乙○○確有在該
土地使用權同意書上蓋章，則除簽名部分外，其餘協議及蓋章等事項既經乙○○參與
並同意，其竟具狀自訴而指稱該土地使用權同意書係甲○○偽刻其印章所偽造，並持
以行使而使公務員為不實之登載云云。則乙○○就上開其以自己親歷之事實，堅指甲
○○有偽造土地使用權同意書等之犯罪事實，提起自訴，經原審認甲○○無此犯罪事
實，能否謂乙○○係無誣告之故意，即非全無研求餘地。又乙○○始終不曾主張其係
因年齡因素而記憶力減退，卷內亦無任何其記憶力已衰減之相關資料，則原判決遽謂
「乙○○已年逾六十六歲，其記憶力顯已減退」，而為「乙○○對於四年多前之事實
，而誤認其並無蓋章」云云之論斷，即嫌失據，非唯理由欠備，亦難昭折服。上訴意
旨分別指摘原判決不當，非無理由，應認均有發回更審之原因。
據上論結，應依刑事訴訟法第三百九十七條、第四百零一條，判決如主文。
中      華      民      國    九十二    年      十      月     三十     日
                              最高法院刑事第九庭
                                  審判長法官  陳  炳  煌
                                        法官  陳  正  庸
                                        法官  韓  金  秀
                                        法官  吳  信  銘
                                        法官  徐  文  亮
      右正本證明與原本無異
                                              書  記  官
中      華      民      國    九十二    年     十一     月      五      日


司法院資訊處製作；財團法人民間司法改革基金會備份。
